【裁判字號】    89,易,130
【裁判日期】    890630
【裁判案由】    背信等
【裁判全文】
臺灣臺北地方法院刑事判決                          八十九年度易字第一三號
    公  訴  人  臺灣臺北地方法院檢察署檢察官
    被      告  乙○○
    被      告  丁○○
    共      同
    選任辯護人  王存淦
右列被告等因背信等案件，經檢察官提起公訴（八十八年度偵字第一０四六八號），
本院判決如左：
    主  文
乙○○、丁○○均無罪。
    理  由
一、公訴意旨略以：被告乙○○、丁○○基於共同之犯意聯絡及行為分擔，意圖為彼
    等不法之利益，緣乙○○為台祥建設股份有限公司（下稱台祥公司）董事長，告
    訴人丙○○為台祥公司股東，台祥公司擁有之不動產雖價值新台幣（下同）三億
    五千萬元以上，惟因負債且停業中，故於民國八十七年七月卅一日，經台祥公司
    股東會決議：連同公司股權及全部資產一併以七千六百六十四萬為底價出售，各
    股東如有意承購，於同年八月十日前報請乙○○洽購，逾期則委由乙○○全權處
    理，嗣丙○○於會議後第六日即向乙○○表示購買之意，乙○○見有機可乘，竟
    意圖為自己不法之所有暨利益，立具移轉契約書稿，內載丙○○需額外負擔地下
    二樓押金一百萬元，一樓二戶押金廿八萬元，地下三樓停車位管理費四十六萬元
    、八十七年度地價稅及乙○○代案外人周廖春墊還銀行借款卅萬元、案外人陳五
    常代丙○○墊付之利息十五萬元，並限於八月九日前完成簽約，否則視為放棄簽
    約權利等諸多與股東會決議不合暨不盡情理之約定，縱經丙○○當即異議，但為
    乙○○所拒，丙○○未知有詐，不得不於同年九月十五日給付訂金一百萬元。乙○○旋與丙○○所指定之另一告訴人甲○○○股份有限公司（下稱小丑公司）於
    八十七年九月廿四日就附表一所示一樓十六戶、二樓十七戶共計卅三戶簽訂買賣
    契約，約定價金為四千四百七十一萬元，並約定同年十月一日為第二期給付四百
    四十萬元，餘三千七百七十五萬之付款，則待產權移轉登記後向銀行貸款為之。
    詎小丑公司依約給付第二期價款後，請求辦理移轉登記始得申辦貸款資以繳納餘
    款時，乙○○竟違背前述全體股東交付之任務，於同年十月六日以傳真要求丙○○及小丑公司應將前揭買賣標的物內之五十號一樓之十一至十三及二樓之十三登
    記予丁○○名下，丙○○當即拒絕所求，乙○○乃於同年九月廿九日，隱匿一物
    二賣之事實，意圖為彼不法之所有，施用詐術與不知情之案外人辛○○就台祥公
    司所有股權及如附表所示之房地，以三千六百五十九萬元訂定買賣契約，致辛○○不知有詐陷於錯誤與乙○○訂約，乙○○並即於同年十月十九日函告小丑公司
    表示無意繼續履行前開買賣契約。又被告二人更均明知其等間並無買賣關係之存
    在，猶以八十七年十二月十八日為買賣期日之不實事項，於同年月廿四日以買賣
    為由，將前揭附表一、二之房地，除建號一五二０部分尚保留原高淑珠名義外，
    餘均向台北市建成地政事務所辦理移轉登記予丁○○，足生損害於公眾、二位告
    訴人、辛○○及土地登記之正確性，嗣丙○○於同年十二月間向地政機關請領前
    揭房、地之不動產登記謄本後，始查知上情，而被告二人猶拒絕返還前開丙○○
    所交付之價款，因認被告二人均涉有刑法第三百四十二條第一項之背信罪、同法
    第二百十四條之使公務不實登載罪，被告乙○○尚涉有刑法第三百三十九條第一
    項之詐欺罪嫌。
二、訊據被告乙○○對於右揭時、地台祥公司曾召開股東會，決議連同公司股權及全
    部資產一併以七千六百六十四萬為底價出售，各股東如有意承購，須於八十七年
    八月十日前報請洽購，逾期則全權委其處理，同年九月廿四日其與告訴人丙○○
    所指定之另一告訴人小丑公司，就附表一所示卅三戶房地簽訂買賣契約，並收受
    訂金及第一期價款共計五百四十萬元，同年月廿九日其與案外人辛○○，復就台
    祥公司所有股權及附表二所示房地簽訂買賣契約，嗣於同年十月間函告小丑公司
    表示欲行解約，並於同年十二月間以買賣為由，將附表一、二所示之房地所有權
    全部移轉予被告丁○○之事實固不否認，惟堅決否認有何背信、使公務員不實登
    載及詐欺等犯行，辯稱：台祥公司雖為公司組織，但實際上多數為家族成員所組
    成，雖台祥公司擁有不少不動產但負債亦甚多，幾乎處於停頓營運、無營業收入
    狀況，為仍需支付銀行貸款利息，故於前揭時、地召開股東會作成上開決議，會
    後告訴人丙○○固然有向其表示有意承購，本來接觸時說是要買連同公司股權及
    全部房地以總價八千一百萬元一併購買，並在會計師事務所擬定契約初稿，其中
    內載丙○○需額外負擔地下二樓押金一百萬元，一樓二戶押金廿八萬元，地下三
    樓停車位管理費四十六萬元、八十七年度地價稅及其代周廖春墊還銀行借款卅萬
    元、陳五常代丙○○墊付之利息十五萬元等內容，該部分分為公司欠款、股東積
    欠公司之款項，均屬公司事項，所以約定由買受人來承受，並無不妥，但他反悔
    不想全部購買，其還傳真請他應在八十七年八月九日終止期限前完成簽約，否則
    就視同放棄，但他還是沒有來簽約，最後他表示只願購買附表一之房地，因為公
    司當時即需用錢，所以其也同意，並和他指定的小丑公司簽定總價為四千四百七
    十一萬元之買賣契約，並陸續收了五百四十萬元價款，其間丙○○及小丑公司想
    把上開承購的房地分散到不同人的名義下，以便順利向銀行辦得貸款，並希望其
    能參與上開房地百分之十的股權，由於被告丁○○與其係好友，非其員工，且對
    於不動產相當瞭解，其也希望丁○○能參與該項投資，所以其才提供他的資料，
    表示要將自己參與部分登記在丁○○名下，但丁○○已有二年沒有在台灣報所得
    ，其才會寫說怕會影響辦貸款，後來丁○○另向其表示願意出高價八千七百四十
    萬元連同房地、股權一併購買，讓其去賠償小丑公司及辛○○，因為他的出價較
    高且願全部購買，加上小丑公司之負責人己○○，僅為該公司職員之妹，非實際
    負責人，丙○○才是，而上開契約係由丙○○以小丑公司名義與其簽訂，過程中
    己○○均未曾與其接觸過，其想到將來如果發生糾紛時，不清楚小丑公司資力狀
    況，可能會吃虧，所以才會發函通知小丑公司要解約，另其並無故意隱瞞辛○○
    而一物二賣之行為，小丑公司只有單純購買附表一之房地，而辛○○則是購買剩
    下之其他房地及台祥公司之所有股權，約定總價為八千一百三十萬元，兩件契約
    標的並不相同，後來辛○○部分在簽約後還沒收錢前，其就告訴他有意解除契約
    ，辛○○也同意，最後其在丁○○承受原先台祥公司之銀行貸款，並付清價款後
    才將房地過戶給他，後來小丑公司有告其毀約，法院判決其除了應該返還原收價
    款外尚須給付一倍的違約金，總共是一千零八十萬元，其也覺得交易處理過程有
    疏失，所以沒有上訴，並於判決確定後先寄了面額五百四十萬元的支票要給告訴
    人，但告訴人不收，所以其便將此部分辦理定存，餘部分因為告訴人向法院聲請
    查封，所以暫時無力給付，現其已和告訴人誤會冰釋、達成和解，本件事實上只
    是買賣糾紛，其所為約定、解約行為，均係為了台祥公司之利益，絕無背信、詐
    欺或使公務員不實登載之犯行等語。另訊之被告丁○○亦堅決否認有何背信及使
    公務員不實登載之犯行，辯稱：其與被告乙○○係多年好友，非其員工，僅知道
    台祥公司中乙○○家族成員持股超過二分之一，對該公司上開股東會決議內容一
    無所知，後來在八十七年間一次聚餐中乙○○向其提到台祥公司要出售之事，並
    說有很多人都有意購買該公司所有之房地，但沒有詳細提到買賣的狀況，由於在
    場友人慫恿其購買，估算後其覺得可以投資，便與乙○○簽約，約定總價為八千
    七百四十萬元，含承受銀行六千七百多萬元的貸款，含簽約前先給付之十萬元美
    金折合台幣三百六十萬元，餘一千多萬元其均已付清，有轉帳紀錄為證，資金來
    源是由其與友人庚○○合資，並出賣不動產所籌措，由於其人常在大陸，故付款
    之事均交由庚○○及戊○○去處理，付款細節較不清楚，但其二人間確有買賣之
    情等語
三、按犯罪事實應依證據認定之，無證據不得推定其犯罪事實。又不能證明被告犯罪
    者，應諭知無罪之判決。刑事訴訟法第一百五十四條、第三百零一條第一項分別
    定有明文。次按，刑事訴訟法所謂認定事實之證據，係指足以認定被告確有犯罪
    行為之積極證據而言，該項證據自須適合於被告犯罪事實之認定，始得採為斷罪
    資料，如未能發現相當證據，或證據不足以證明，自不能以推測或擬制之方法，
    為裁判基礎。又告訴人之告訴，係以使被告受刑事訴追為目的，是其陳述是否與
    事實相符，仍應調查其他證據以資審認，最高法院亦著有四十年臺上字第八六號
    、五十二年臺上字第一三００號判例可資參照。查本件公訴人認被告涉有前開犯
    行，無非係以告訴人之指訴，及台祥公司前開股東會議紀錄、公司股權移轉契約
    書底稿、不動產買賣契約書、訂金收據、第二期款付款支票影本及不動產登記簿
    謄以為論據。經查：
（一）被告乙○○及丁○○被訴背信罪部分：
（１）台祥公司於八十七年間因前向銀行貸款七千六百六十四萬元負債甚多，為解決
      公司債務重擔，乃於前揭時、地召開股東會議，決議將台祥公司全部資產連同
      公司股權以底價七千六百六十四萬元一併出售，有意承購股東應於同年八月十
      日前向該公司董事長即被告乙○○洽購，逾期委由被告乙○○全權處理之事實
      ，為被告乙○○及告訴人丙○○、小丑公司所不爭，並有該股東會議紀錄一份
      附卷可按，是台祥公司所有股東之所以會同意將該公司全部股權暨資產以銀行
      貸款總額即七千六百六十四萬元為底價出售，並約定股東承購期限，顯見該公
      司營運狀況確已深陷窘境，亟需資金償付或由他人承受銀行貸款本息，惟經授
      權處理此項出售案之台祥公司董事長乙○○，如能將台祥公司股權暨資產以更
      有利於該公司暨股東之條件來出售時，除被告乙○○所附加之條件乃專為一己
      之私外，衡諸常情，應認係屬經授權股東默許之執行範圍。從而，本件告訴人
      丙○○固曾於上開股東會後向被告乙○○表示承購之意，並由乙○○提出公司
      股權移轉契約書底，內容標明將台祥公司以八千一百萬元（含承受銀行貸款七
      千六百六十四萬元）出售，且買方尚須負擔買受不動產之地下二樓押金一百萬
      元，一樓二戶押金廿八萬元，地下三樓停車位管理費四十六萬元、八十七年度
      地價稅，及乙○○代周廖春墊還銀行借款卅萬元、陳五常代丙○○墊付之利息
      十五萬元等款項，並需於八十七年八月九日前完成簽約，否則視同棄權，惟揆
      諸此部分內容，其有關押金、管理費、地價稅均純屬利益台祥公司之約定，而
      乙○○代股東周廖春墊還銀行借款卅萬元，則雖有利於被告乙○○，然告訴人
      丙○○仍取得對股東周廖美之債權，尚無明顯不利於告訴人，另陳五常代告訴
      人丙○○墊付利息十五萬元部分，則本應由告訴人歸還，自更無不利於告訴人
      之處，此外上開決議中本約定股東須於八十九年八月十日前向被告乙○○洽購
      ，而台祥公司又急需資金支付銀行貸款利息，如有意承購者能儘早支付訂金或
      完成簽約，自有助於解決或舒緩台祥公司暨股東之債務壓力，從而被告乙○○
      於此契約底稿為前開之約定，自難認有何為自己或他人不法之利益，或為故意
      損害台祥公司或股東之利益，而違背股東會決議，故為苛刻、不盡情理出售條
      件之背信犯行可言，則被告丁○○部分自亦無背信行為。
（２）又告訴人丙○○嗣僅就台祥公司所有附表一所示之房地，於八十七年九月廿四
      日，以總價四千四百七十一萬元暨告訴人小丑公司名義與被告乙○○簽訂買賣
      契約，並陸續交付一百萬元訂金及四百四十萬元期款，訂約後被告乙○○曾於
      同年十月六日以傳真要求丙○○及小丑公司應將前揭買賣標的物內之五十號一
      樓之十一至十三及二樓之十三登記予告訴人丁○○名下之事實，亦為告訴人及
      被告乙○○所承認，並有訂金收據、付款支票影本及傳真資料各一紙在卷可按
      ，惟查，依上開傳真書內容所示，被告乙○○係傳真予代書表示擬將前揭小丑
      公司所承購之其中四戶總價一千三百三十五萬元之房屋，佔（所購房屋卅三戶
      數）百分之十二，登記於被告乙○○名下，並謂被告丁○○二年未報所得恐影
      響貸款，將與告訴人丙○○商談後再做決定，僅得認定被告乙○○將參與上開
      不動產之投資，並欲以被告乙○○之名義辦理貸款，至其是否因認有利可圖，
      乃於小丑公司請求辦理移轉登記始得申辦貸款資以繳納餘三千七百七十五萬款
      時，傳真上開資料要求參與投資以為要挾，尚無據以率爾認定，而訊據被告乙○○供稱上開投資要求，乃係應告訴人丙○○之要求，由於被告丁○○為其好
      友，對不動產較為瞭解，故欲藉此方式邀其參與，堅決否認有為謀取個人私利
      ，而違背股東會決議內容，將以前開要求為履約之條件等語，衡與常情尚無不
      合之處，參以依該傳真書所示上開四戶房屋總價為一千三百三十五萬元，達渠
      等所訂買賣契約總額近三成，而以戶數論則佔百分之十二之多，被告乙○○在
      未實際出資之狀況下，竟敢「自行」傳真上開登記要求以為要挾，而告訴人知
      悉上開要求後，亦未曾以書面嚴正抗議，均衡與一般經驗法則有違，是被告乙○○既否認前開犯行，而本院亦查無其他積極證據，足以明確認定其確以此為
      移轉房地之條件，自難僅憑告訴人之指訴及前開傳真書，即認定被告乙○○係
      為謀私利，強要參與前開買賣契約標的之投資之背信行為，則被告丁○○部分
      自亦該罪之適用。
（二）被告乙○○被訴詐欺罪部分：訊據被告乙○○對於於八十七年九月廿九日，就
      附表二所示之房地及台祥公司股權以三千六百五十九萬元，與案外人辛○○簽
      訂買賣契約之事實固供認不諱，惟堅決有詐欺情事，辯稱：該買賣標的內容與
      前開小丑公司互殊，並無一物二買之情，且簽約後翌日其尚未收取任何價金，
      即向辛○○表示該契約內容對台祥公司不划算，欲解除約契約，由於辛○○亦
      尚未給付任何款項，雙方便同意解除等語，並核與證人辛○○到庭證述之情節
      相符（詳本院八十九年三月七日訊問筆錄），並有雙方所簽訂之公司股權移轉
      契約書一件在卷可按，是被告乙○○前開行為，尚難認有何施用詐術致證人辛○○陷於錯誤之情，同時辛○○亦未因交付任何財物予被告乙○○收受，從而
      被告乙○○此部分行為，核與刑法上詐欺罪成立之要件，有所未合。
（三）被告乙○○、丁○○被訴使公務不實登載罪部分：被告乙○○與丁○○二人間
      ，就台祥公司前開房地及股權間，確有簽訂買賣契約，約定總價為八千七百四
      十萬元，除承受台祥銀行貸款六千餘萬外，餘款項均已付清，資金來源是由其
      與友人庚○○合資，並出賣不動產所籌綽，由於其人常在大陸，故付款之事均
      交由庚○○及戊○○去處理，付款細節較不清楚，但其二人間確有買賣關係存
      在之事實，業據被告二人分別陳明如前，並經證人庚○○、戊○○到庭作證翔
      實，核與被告二人之辯詞大致相符，此外復有被告二人所簽訂之買賣契約、丁○○於台北銀行帳戶之撥款資料、台祥公司於上海商業銀行及台北銀行開設帳
      戶之受款資料及丁○○出售不動產籌資之買賣契約書影本等資料在卷可按，而
      雙方匯款紀錄顯非臨訟所能捏造，是被告二人間辯稱雙方確有買賣關係存在，
      及被告乙○○供稱係因被告丁○○出價較高（而與告訴人小丑公司及辛○○之
      買賣契約合計總價僅為八千三百零四萬元）並願一併承購，乃決定全部出售予
      被告丁○○等語，及被告丁○○辯稱其並非無收入，僅係常在大陸工作，固為
      申報國內所得等語，均尚堪採信。至被告乙○○雖就附表一所示之房地業於八
      十七年九月間售予告訴人小丑公司，復於前揭買賣中再次出售予被告丁○○，
      惟依公訴人及告訴人指訴之情節，尚難認被告與告訴人小丑公司簽約時即存心
      詐騙，且客觀上確對於台祥公司產權之統一移轉較為有利，更符合該公司員股
      東會決議移轉之方式，故被告乙○○前開「一物二賣」及片面通知告訴人解約
      之行為，應認均屬民事債務不履行之問題，亦難以刑法背信及詐欺罪責相繩，
      附此敘明。
    從而綜右所陳，公訴人所舉之證據，無法證明被告二人確有如起訴事實所示之背
    信、詐欺及使公務員不實登載等罪行，且本院亦查無其他積極之證據，足證明被
    告等人確有該等犯行，不能證明其等犯罪，自應依法為無罪判決之諭知。
據上論斷，應依刑事訴訟法第三百零一條第一項，判決如主文。
本案經檢察官丁樹蘭到庭執行職務
中    華    民    國      八十九      年      六      月      三十      日
                                      臺灣臺北地方法院刑事第五庭
                                          法  官  林  翠  華
右正本證明與原本無異。
如不服本判決，應於判決送達後十日內，向本院提出上訴狀。
                                          書記官  林  明  龍
中    華    民    國      八十九      年      七      月      四        日


司法院資訊處製作；財團法人民間司法改革基金會備份。
